臺北高等行政法院判決　　　　　　　　　　　　　　九十一年度訴字第四一八三號
　　　　　　　　　　　　　　　.
　　原　　　告　又中科技股份有限公司
　　代　表　人　甲○○董事長.
　　訴訟代理人　陳啟舜律師
　　複代 理 人　戊○○專利.
　　被　　　告　經濟部智慧財產局
　　代　表　人　蔡練生（局長）
　　訴訟代理人　丙○○
　　　　　　　　丁○○
　　參　加　人　協禧電機股份有限公司
　　代　表　人　乙○○董事長.
　　訴訟代理人　桂齊恆律師
右當事人間因新型專利異議事件，原告不服經濟部中華民國九十一年八月十三日經訴
字第○九一○六一一九四七○號訴願決定，提起行政訴訟，並經本院裁定命參加人獨
立參加本件被告之訴訟。本院判決如左：
    主  文
原告之訴駁回。
訴訟費用由原告負擔。
    事  實
壹、事實概要：
    緣參加人前於民國（以下同）八十八年七月十三日以「改良型散熱風扇座」向被
    告申請新型專利，經該局編為第00000000號審查，准予專利（以下簡稱
    系爭案）。公告期間，原告之前身榮原科技股份有限公司以其不符新型專利要件
    ，對之提起異議，並提出異議附件一為八十七年十月二十一日公告之第0000
    0000號「中央處理器之散熱基板構造」新型專利案（以下簡稱引證一），異
    議附件二為八十七年十二月十一日公告之第00000000號「中央處理器之
    散熱器」新型專利案（以下簡稱引證二）為證據。案經被告審查，以九十一年四
    月十一日（九一）智專一（四）○四○八五字第○九一八九○○○八五二號專利
    異議審定書為「異議不成立」之處分。原告不服，提起訴願，遭駁回後，遂向本
    院提起行政訴訟，本院因認本件撤銷訴訟之結果，參加人之權利或法律上利益將
    受損害，乃依行政訴訟法第四十二條第一項規定，依職權裁定命參加人獨立參加
    本件被告之訴訟。
貳、兩造聲明：
一、原告聲明：求為判決
１、訴願決定及原處分均撤銷。
２、訴訟費用由被告負擔。
二、被告聲明：求為判決如主文所示。
、兩造爭點：
    原告於異議階段提出之引證一、引證二是否足以證明系爭案不具進步性，而不符
    新型專利要件？
一、原告陳述：
１、本件爭點所在：系爭案「專利特徵」與引證一、二「技術內容」之主要差異在於
    ：將各「架設板、、」（相當於引證一「定位孔」周圍）連接一起之構
    件（手段），系爭案係利用「環狀」定位環圈、、，引證一、二係利用「
    整片式」之基板５、２。當事人間對前開差異之說詞，雖有表達上之不同，惟無
    實質上之差異。所爭者，主要在於該差異是否具有「進步性」？其具體爭議在於
    ：
(1)、被告主張該差異具有「節省材料」之「功效上增進」，故具「進步性」；原告主
    張「節省材料」並非系爭案「創作目的、功效」之範圍，不得作為認定「進步性
    」之依據。
(2)、被告主張引證一、二係「整片式」之基板，系爭案改成「環圈式」，自然可以節
    省材料；原告主張「節省材料」與否，須憑證據認定，不得憑空臆測。
(3)、原告主張系爭案「創作目的、功效」所欲實現之「防止吹向散熱片空氣之回流」
    上不如引證一、二；被告諉稱原處分未以其為認定進步性之依據。
(4)、原告主張系爭案「創作目的、功效」所欲實現之「在使風扇座之鎖固（定位）」
    上不如引證一、二；被告避不回應。
２、有關被告主張該差異具有「節省材料」之「功效上增進」，故具「進步性」；原
    告主張「節省材料」並非系爭案「創作目的、功效」之範圍，不得作為認定「進
    步性」之依據部分：
(1)、系爭案「創作目的」在於：「讓架設板形如一體的抵靠在鰭片頂端，而能避免架
    設板因震動造成共鳴響聲，達到極佳的靜音效果，並且，葉片之旋轉所引動之氣
    流，可由上而下汲取，且由架設板及定位環圈所框設的氣流出口向外送出，而能
    避免氣流汲取及擴散過程中之擾流的不良現象，使氣流之風向穩定」（說明書第
    五頁倒數第六行以下）。其「創作功效」在於：「可使風扇座之鎖固更具穩定性
    ，而不會產生震動之噪音，達到極佳的靜音效果，並且，可讓風扇所引動的氣流
    更為順暢的流通，而具有穩定風向之散熱效果」（說明書第十頁第七行以下）。
(2)、按「第一項說明書，除應載明申請專利範圍外，並應載明有關之先前技術、新型
    之目的、技術內容、特點及功效，使熟習該項技術者能瞭解其內容並可據以實施
    」及「新型專利範圍，以說明書所載之申請專利範圍為準。必要時，審酌說明書
    及圖式」，分別為行為時專利法第一百零五條準用第二十二條第三項及第一百零
    三條第二項所規定。前開「創作之目的」應記載該新型所欲解決之問題點及目的
    ；「創作之功效」應記載該新型所產生的「特有功效」（指依據申請專利新型之
    「技術內容、特點」，始能獲得的功效），亦為被告「專利審查基準」第 2-3-2
    及2-3-3 頁所規範。又「進步性之審查．．．應確實依據引證資料所載之技術或
    知識，針對新型之技術內容，綜合新型之目的、功效，研判其是否克服選擇或結
    合之困難度」及「增進某種功效，係指申請專利之新型，其物品之形狀、構造或
    裝置之改良，在效果上克服先前技術中存在的問題點，具備好用或實用之條件者
    」，亦分別為被告「專利審查基準」第2-2-21及2-2-19頁所規範。自前開諸規定
    可知，申請專利之新型應否准予專利，既以其說明書所載之「創作手段」是否解
    決「創作目的」所欲克服之問題及是否達到「創作功效」所欲實現之功效為前提
    。則於異議事件審查其是否違反核准審定時之專利法規定時，自應以前開說明書
    「創作手段」、「創作目的」及「創作功效」所揭載之同一基礎事實，與異議證
    據比較判斷之（原處分理由第一項及最高行政法院八十九年度判字第三三一二號
    判決參照）。否則，若允許以非說明書「創作目的、手段及功效」所揭載之事項
    為審查「新穎性」、「進步性」等要件之依據，不但違反誠信原則、異議制度之
    本旨，且明顯牴觸行為時專利法第一百零五條準用第四十四條第四項：「依第一
    項第三款所為之補充或修正，除不得變更申請案之實質外，如其補充或修正係在
    新型專利案審定公告之後提出者，並須有下列各款情事之一始得為之：一、申請
    專利範圍過廣。二、誤記之事項。三、不明瞭之記載。」之精神。故未揭載於說
    明書「創作目的、手段及功效」之事項，不得作為認定「進步性」之依據，自屬
    當然。
(3)、前開「節省材料」，並非系爭案「創作目的、功效」所揭載之事項，為當事人所
    不爭，依前開說明，本不得作為認定「進步性」之依據。惟被告卻辯稱：「專利
    審查基準第2-2-21頁規定『進步性之審查，不可逕用申請人引證的關聯性最深的
    先前技術據以核駁，應確實依據引證資料所載之技術或知識，針對新型之技術內
    容，綜合新型之目的、功效，研判其是否克服選擇或結合之困難度』，其中提及
    『應確實依據引證資料所載之技術或知識』作研判，故當原告提出異議後，被告
    方得以依據專利法之規定比較異議引證資料與系爭案在構造特徵及功效上之實際
    差異，並無不符專利法規之情事」云云。查當事人所爭在於原處分是否違反前開
    有關「針對新型之技術內容，綜合新型之目的、功效，研判其是否克服選擇或結
    合之困難度」之規定部分，而非有關引證資料審查時機之爭議，故被告擇取「應
    確實依據引證資料所載之技術或知識」片段規定，主張「當原告提出異議後，被
    告方得以．．．」，已牴觸司法院釋字第三八五號解釋「本於法律適用之整體性
    ，當不得任意割裂適用」之旨，故被告所辯不足採。
３、有關被告主張引證一、二係「整片式」之基板，系爭案改成「環圈式」，自然可
    以節省材料；原告主張「節省材料」與否，須憑證據認定，不得憑空臆測部分：
(1)、按「認定事實，須憑證據，不得出於臆測」，改制前行政法院六十一年判字第七
    十號著有判例。查系爭案「定位環圈」之長度、寬度及厚度皆未設限，引證一、
    二之基板５、２亦同，根本欠缺估算用料多寡之依據，則被告遽為節省材料之判
    斷，已有片面臆測事實之違法。況系爭案「定位環圈、」之「厚度」既可「
    向上凸伸」或「向上、下凸伸」（申請專利範圍第二、四項參照），其用料豈可
    能較為節省？
(2)、次查引證一、二基板之「形狀」並未設限為「整片式」，既為被告所不爭，則其
    遽以引證一、二之基板５、２係「整片式」為比較用料多寡之依據，豈無矛盾？
    又前開所云「整片式」或「環圈式」，僅係就其「平面形狀」約略而言，既不涉
    估算「平面面積大小」所需之「長度、寬度」，更不涉估算「體積大小」所需之
    「厚度」，故被告辯稱系爭案將引證一、二「整片式」之基板改為「環圈式」，
    「自然可以」節省材料云云，與經驗法則有違！況「節省材料」苟足為主張進步
    性之依據，則參加人在引證一、二等先前技術公告後申請時，何以未即為主張？
４、有關原告主張系爭案「創作目的、功效」所欲實現之「防止吹向散熱片空氣之回
    流」上不如引證一、二；被告諉稱原處分未以其為認定進步性之依據部分：
    如前所述，被告既得以非系爭案「創作目的、效果」範疇之「節省材料」，為認
    定系爭案具進步性之依據。而系爭案申請專利範圍第一項有關「各個架設板間形
    成上側為定位環圈且兩側為架設板予以框設之氣流出口」特徵，其目的及功效在
    於避免氣流汲取及擴散過程中之「擾流」現象。雖非原處分認定系爭案具進步性
    之所在，惟乃系爭案「創作目的、功效」所揭載之事項（說明書第四頁倒數第二
    行以下及第九頁第三行），則原告主張應針對「防止吹向散熱片空氣之回流」效
    果之優劣比較審查，具有法令上之正當性。被告補充答辯時，以該事項非原處分
    認定進步性之依據，拒絕答辯，豈非適足以證明被告默認系爭案在「防止吹向散
    熱片之空氣回流」上不如引證一、二。
５、有關原告主張系爭案「創作目的、功效」所欲實現之「在使風扇座之鎖固（定位
    ）」上不如引證一、二；被告避不回應部分：
    系爭案申請專利範圍第一項有關「設置一體成型環繞的定位環圈，而將各個架設
    板予以連結」之特徵，其目的及功效在於：讓架設板形如一體的抵靠在鰭片
    頂端，而能避免架設板因震動造成共鳴響聲，達到極佳的靜音效果（說明書第五
    頁倒數第六至四行）。則系爭案將引證一、二之「整片式」基板改成「環狀」，
    在前開功效（靜音效果）上有無增進，乃認定「進步性」之主要依據。惟查在前
    開功效（靜音效果）上，原告一再主張系爭案無有增進，被告無詞以對，竟顧左
    右而言他，足證原告主張系爭案無功效之增進，真實不虛。
６、綜上所述，被告既無法否定原告異議主張之真正，自應為異議成立之處分。惟被
    告不此之圖，竟以非系爭案說明書「創作目的、功效」所揭載之「節省材料」，
    反認系爭案未違反「進步性」，自非適法。況系爭案與引證一、二之差異，並未
    增進其說明書所揭載之功效，且被告及參加人亦無法證明確有「節省材料」之事
    實，則原處分遽以臆測之事實為處分基礎，亦無可維持，訴願決定未予糾正，亦
    有可議。為此，請判決如原告訴之聲明。
二、被告陳述：
１、原告訴稱「系爭案形成一體成型之定位環圈，可達節省材料之功效，於系爭案申
    請專利說明書所載之創作目的與功效並未被敘述，其無法因此稱為具有增進功效
    。系爭案申請專利說明書所載之『該一體成型之定位環圈，其將原本獨立之各個
    架設板予以連結，具有對稱鎖固之靜音效果』等功效，其亦與引證一之『整片式
    之基板』及引證二之『基板之圍牆連接各橫桿』為同一技術手段及具有相同之效
    果。就系爭案之申請專利說明書所載之創作目的及其申請專利範圍第一項（獨立
    項）所載之技術內容而言，系爭案之技術內容與引證一、二相同，本件被告所作
    處分理由應屬違誤」乙節，並不正確。事實上，系爭案未將引證一、二列為說明
    書中之先前技術，故並未於說明書中提及兩者在功效上之差異，而原告提出異議
    後被告方得以依據專利法之規定比較兩者在構造特徵及功效上之實際差異；該引
    證一、二係整片式之基板，與系爭案相較，需耗費較多的材料，故系爭案可節省
    材料之功效並無不實，且系爭案空間型態屬創新，其「風扇座各個支架末端向上
    的轉折部與架設部間，設置一體成形環繞的定位環圈，而將各個架設板予以連接
    ，且令各個架設板間形成上側為定位環圈且兩側為架設板予以框設之氣流出口」
    之構造特徵不同於引證一、二，難謂不具新穎性及不具進步性，故訴願決定與原
    處分並無違誤。
２、原告復稱「該二者之差異僅一形成環狀之定位環圈，一形成整片式之基板，且將
    該引證一、二之基板作局部削除，該引證一、二及與系爭案完全相同，系爭案係
    運用申請前既有之引證一、二所公開之技術或知識，且為熟習該項技術者所能輕
    易完成」乙節，並不正確。事實上，新型專利除非係運用申請前既有之技術或知
    識，而為熟習該項技術者所能輕易完成且未能增進功效，方不得取得專利；系爭
    案其形狀、構造及特徵在空間型態上可明顯看出係屬創新，而非單純之局部削除
    或構件省略，且亦達特定之功效，難謂為熟習該項技術者運用習知技術可輕易完
    成且未能增進功效者，訴願決定與原處分並無違誤，故訴訟理由應不足採。
３、專利審查基準第2-2-21頁規定「進步性之審查，不可逕用申請人引證的關聯性最
    深的先前技術據以核駁，應確實依據引證所載之技術或知識，針對新型之技術內
    容，綜合新型之目的、功效，研判其是否克服選擇或結合之困難度」，其中提及
    「應確實依據引證所載之技術或知識」作研判，故當原告提出異議後，被告方得
    以依據專利法之規定比較異議引證資料與系爭案在構造特徵及功效上之實際差異
    ，並無不符專利法規之情事。引證一、二係「整片式」之基板，若設計成特定之
    「環圈式」，自然可節省材料，故系爭案可節省材料功效並無不實。又依改制前
    行政法院七十一年判字第六○八號判決要旨「新型重在型之創新，故所用之原理
    相同，作用目的相同，惟若其構造設計上有不同，仍不失其為新型專利」之意涵
    ，則系爭案其形狀、構造及特徵在空間型態上明顯屬創新，非單純之局部削除或
    構件省略，且亦達特定之功效，自當取得新型專利；訴願決定與原處分並無違誤
    ，故訴訟補充理由應不足採。
４、原告又稱「引證一、二基板『形狀』並未設限為『整片式』；系爭案將其形
    狀改成『環狀』後，反而不利於防止吹向散熱片之空氣回流，嚴重影響其所欲達
    成之『避免擾流，使氣流之風向穩定』之創作目的，則被告猶為具『進步性』之
    認定，顯與事實不符；系爭案『定位環圈』之作用在於『定位』，判斷有無增
    進功效，應以其『定位』功效有無增進為斷」乙節，並不正確。事實上，引證
    一、二基板之「形狀」雖並未設限為「整片式」，惟不論為任何形式，其並未揭
    露系爭案之「環圈式」設計；原處分並未在「防止吹向散熱片之空氣回流」方
    面認定系爭案具進步性；判斷有無增進功效，依專利審查基準規定，「應確實
    依據引證所載之技術或知識」作研判，故原處分依異議引證資料與系爭案之實際
    差異作比較，並無不當，訴訟理由應不足採。
５、綜上所述，被告之原處分並無違法，請判決如被告答辯之聲明。
三、參加人陳述：
１、系爭案在申請專利範圍的主項（即第一項）中，清楚記載其構造特徵為「一種改
    良型散熱風扇座，該風扇座之底板周緣向外延伸出若干支架，支架末端向上形成
    轉折部，而在轉折部頂端向外延伸出架設板，架設板中設置穿孔，風扇可設置於
    風扇座之底板，風扇座可置入鰭片座之容置槽中，而架設板則可以抵靠於鰭片頂
    端，螺絲可穿入相對的架設板之穿孔並鎖固於鰭片之對應間隙中，其特徵在於：
    風扇座１０各個支架末端向上的轉折部與架設板間，設置一體成型環繞的定
    位環圈，而將各個架設板予以連結，且令各個架設板間形成上側為定位環
    圈且兩側為架設板予以框設之氣流出口。
２、原告在本件起訴狀及準備書狀中，一再指稱系爭案違反專利法第九十八條第一項
    第一、二款及第二項規定，而不具「新穎性」及「進步性」，原告所主張提出的
    證據計有申請第00000000號案（即引證一）及申請第00000000
    號案（即引證二）等，然觀原告在本件之訴求，即認為系爭案有不具新穎性，又
    同時認為本件不具進步性，此確實令人難以理解原告所欲主張之法條為何，亦即
    若系爭案相較於引證一、引證二具有新穎性，此時始有考量是否具進步性之必要
    ，反之，則無進步性考量之必要（參被告所發行之專利審查基準）。為此，原告
    究竟係主張新穎性或主張進步性，此一含糊不清之主張，顯有待法院之闡明。
３、為便於法院對系爭案與引證一、引證二在構造及其特徵上，可清楚進行比較，茲
    將其比較如后：
    系爭案                  引證一              引證二          構造異同
(1)、風扇座之底板周緣向外延  風扇座週邊形成有支  相對構造與引證  與二件引證
    伸出若干支架，支架末  架及轉折部，轉折部  一相同          案不同
    端向上形成轉折部，而  末端與一呈整片式的
    在轉折部頂端向外延伸出  基板５且設有孔的
    架設板                週緣連接
(2)、架設板中設置穿孔，風扇  基板５上設有可供風  基板２中空處以  此部分與引
    可設置於風扇座之底板，  扇安裝的座板，風  橫桿設有風扇  證一相同，
    風扇座可置入鰭片座之容  扇可位在散熱片的容  ，基板２安裝  但與引證二
    置槽中                  納空間處          設在散熱鰭片  不同
                                                上方
(3)、架設板則可以抵靠於鰭片  呈整片式的基板５，  相對構造與引證  此部分構造
    頂端，螺絲可穿入相對的  以固定件設置在二鰭  一相同          與二引證案
    架設板之穿孔並鎖固於鰭  片之間                              相同
    片之對應間隙中
(4)、用以連結風扇座１０的各支  其整片式基板５上並  於呈整片式且位  此部分構造
    架的轉折部端頭與架  未有類似系爭案此部  在散熱鰭片上方  與二引證案
    設板之間設置一體成型  分構造              的基板２上形成  均不同
    環繞的定位環圈，而將                      有一環牆，餘
    各個架設板予以連結，                      無類似構造
    令各個架設板間形成上
    側為定位環圈且兩側為
    架設板予以框設之氣流
    出口
４、由前述的列表即可清楚了解系爭案在申請專利範圍所界定的整體構造內容，其中
    圖中所示的四支支架均向外延伸形成有小面積的架設板，且在二者之間則設有一
    體成型環繞的定位環圈，且在各架設板間定位環圈處框設有氣流出口等，與二引
    證案所揭露的技術手段完全不同，故本件系爭案確實具有新穎性。
５、由於系爭案的技術手段及構造特徵如前所述的設計，於實際使用時，除了可以具
    有較佳的散熱及通風效果之外，確可以大幅減少材料的使用量，尤其在此種體積
    小且在電腦設備散熱需求上所大量使用，又由於此項產品的售價較低的情形下，
    若可在成本上予以降低，則在數量較大即可節省其相當比例的成本；反之，在二
    引證案的基板均呈整片式，在材料成本的耗費上確極為可觀。又原告在各次書狀
    的附件圖式中，一再主張系爭案的架設板設計，僅係將整片式的基板做部分的切
    割即可形成的簡易思及，假設可在系爭案提出申請之前即可得知，何以在各引證
    案均未見有如此設計。因此，以此種事後諸葛孔明或想當然耳等之說，顯然不足
    採信，亦無法據以主張系爭案不具進步性。
６、綜上所述，本件系爭案在申請專利範圍所記載的技術手段及構造特徵，確與二引
    證案完全不同，不論原告所主張之法條為何，系爭案均符合專利法之相關規定。
    為此，請判決駁回原告之訴。
    理  由
一、按凡對物品之形狀、構造或裝置之創作或改良，而可供產業上利用者，得依法取
    得新型專利，為系爭案核准審定時專利法第九十七條暨第九十八條第一項所規定
    。而公告中之新型，任何人認有違反前揭專利法第九十七條至第九十九條規定者
    ，依法得自公告之日起三個月內，備具異議書，附具證明文件，向專利專責機關
    提起異議。從而，系爭案有無違反專利法情事而應不予專利，依法應由異議人附
    具證據證明之，倘其證據不足以證明系爭案有違專利法之規定，自應為異議不成
    立之處分。
二、本件系爭第00000000號「改良型散熱風扇座」新型專利案，係一種改良
    型散熱風扇座，該風扇座之底板周緣向外延伸出若干支架，支架末端向上形成轉
    折部，而在轉折部頂端向外延伸出架設板，架設板中設置穿孔，風扇可設置於風
    扇座之底板，風扇座可置入鰭片座之容置槽中，而架設板則可以抵靠於鰭片頂端
    ，螺絲可穿入相對的架設板之穿孔並鎖固於鰭片之對應間隙中，其特徵在於：風
    扇座各個支架末端向上的轉折部與架設板間，設置一體成型環繞的定位環圈，而
    將各個架設板予以連結，且令各個架設板間形成上側為定位環圈且兩側為架設板
    予以框設之氣流出口。原告所提異議附件一為八十七年十月二十一日公告之第0
    0000000號「中央處理器之散熱基板構造」新型專利案（即引證一）。異
    議附件二為八十七年十二月十一日公告之第00000000號「中央處理器之
    散熱器」新型專利案（即引證二）。本件經被告審查認，引證一係整片式之基板
    ；引證二基板亦係整片式設計，且基板頂部設凸出之圍牆，而系爭案為各支架末
    端向上的轉折部頂端向外延伸之架設板，且各架設板間設置一體成型環繞之定位
    環圈；系爭案之構造特徵不同於引證一及二，且系爭案可達節省材料之功效，故
    引證一及二不足以證明系爭案不具新穎性或進步性，乃為異議不成立之處分。原
    告不服，循序提起訴願及本件行政訴訟。
三、原告於本件行政訴訟中訴稱，系爭案形成一體成型之定位環圈，可達節省材料之
    功效，於系爭案申請專利說明書所載之創作目的與功效並未被敘述，其無法因此
    稱為具有增進功效。系爭案申請專利說明書所載之「該一體成型之定位環圈，其
    將原本獨立之各個架設板予以連結，具有對稱鎖固之靜音效果」等功效，其亦與
    引證一之「整片式之基板」及引證二之「基板之圍牆連接各橫桿」為同一技術手
    段及具有相同之效果。就系爭案之申請專利說明書所載之創作目的及其申請專利
    範圍第一項（獨立項）所載之技術內容而言，系爭案之技術內容與引證一、二相
    同。又系爭案與引證案之差異僅一形成環狀之定位環圈，一形成整片式之基板，
    且將該引證一、二之基板作局部削除，該引證一、二及與系爭案完全相同，系爭
    案係運用申請前既有之引證一、二所公開之技術或知識，且為熟習該項技術者所
    能輕易完成。另引證一、二基板「形狀」並未設限為「整片式」；系爭案將其形
    狀改成「環狀」後，反而不利於防止吹向散熱片之空氣回流，嚴重影響其所欲達
    成之「避免擾流，使氣流之風向穩定」之創作目的，則被告猶為具「進步性」之
    認定，顯與事實不符；系爭案「定位環圈」之作用在於「定位」，判斷有無增進
    功效，應以其「定位」功效有無增進為斷云云。惟查：
１、系爭案係針對其圖式第八圖之習用散熱風扇座加以改良，並未將引證一、二列為
    說明書中之先前技術，故並未於說明書中提及兩者在功效上之差異，而原告提出
    異議後被告方得以依據專利法之規定比較兩者在構造特徵及功效上之實際差異。
    而引證一及二係整片式之基板，與系爭案相較，需耗費較多的材料，則系爭案可
    節省材料之功效並無不實。又系爭案空間型態屬創新，其「風扇座各個支架末端
    向上的轉折部與架設板間，設置一體成形環繞的定位環圈，使達對稱鎖固之靜音
    效果，而將各個架設板予以連接，且令各個架設板間形成上側為定位環圈且兩側
    為架設板予以框設之氣流出口，可穩定風向之送出擴散。是系爭案無論與第八圖
    習用散熱風扇座或引證一及二相較，其構造特徵皆未被揭露，難謂為熟習該項技
    術者所能輕易完成，且系爭案達其特定之功效而無相互違背之情事，應具新穎性
    及進步性。
２、新型專利除非係運用申請前既有之技術或知識，而為熟習該項技術者所能輕易完
    成且未能增進功效，方不得取得專利；系爭案其形狀、構造及特徵在空間型態上
    可明顯看出係屬創新，而非單純之局部削除或構件省略，且亦達特定之功效，難
    謂為熟習該項技術者運用習知技術可輕易完成且未能增進功效者。
３、專利審查基準第2-2-21頁規定「進步性之審查，不可逕用申請人引證的關聯性最
    深的先前技術據以核駁，應確實依據引證所載之技術或知識，針對新型之技術內
    容，綜合新型之目的、功效，研判其是否克服選擇或結合之困難度」，其中提及
    「應確實依據引證所載之技術或知識」作研判，故當原告提出異議後，被告方得
    以依據專利法之規定比較異議引證資料與系爭案在構造特徵及功效上之實際差異
    ，並無不符專利法規之情事。引證一、二係「整片式」之基板，若設計成特定之
    「環圈式」，自可節省材料，故系爭案可節省材料功效並無不實。又依改制前行
    政法院七十一年判字第六○八號判決要旨「新型重在型之創新，故所用之原理相
    同，作用目的相同，惟若其構造設計上有不同，仍不失其為新型專利」之意涵，
    則系爭案其形狀、構造及特徵在空間型態上明顯屬創新，非單純之局部削除或構
    件省略，且亦達特定之功效，自當取得新型專利。
４、引證一、二基板之「形狀」雖並未設限為「整片式」，惟不論為任何形式，其並
    未揭露系爭案之「環圈式」設計；原處分並未在「防止吹向散熱片之空氣回流」
    方面認定系爭案具進步性；判斷有無增進功效，依專利審查基準規定，「應確實
    依據引證所載之技術或知識」作研判，故原處分依異議引證資料與系爭案之實際
    差異作比較，並無不當。
四、綜上所述，原告之陳詞均不可採，則被告所為「異議不成立」之處分，揆諸首揭
    規定，並無違誤，訴願決定予以維持，亦無不合。原告徒執前詞，訴請撤銷訴願
    決定及原處分，並無理由，應予駁回。
五、本件事證已臻明確，兩造其餘攻擊防禦方法與本件判決結果不生影響，故不逐一
    論述，併此敘明。
據上論結，本件原告之訴為無理由，爰依行政訴訟法第九十八條第三項前段判決如主
文。
中    華    民    國      九十三      年      一      月      十四      日
                              臺 北 高 等 行 政 法 院 第 一 庭
                                    審 判 長 法    官 徐瑞晃
                                             法    官 李得灶
                                             法    官 吳慧娟
右為正本係照原本作成。
如不服本判決，應於送達後二十日內，向本院提出上訴狀並表明上訴理由，如於本判
決宣示後送達前提起上訴者，應於判決送達後二十日內補提上訴理由書（須按他造人
數附繕本）。
中    華    民    國      九十三      年      一      月      十四      日
                                             書 記 官 劉道文
